【裁判字號】    97,上更(一),41
【裁判日期】    980526
【裁判案由】    確認通行權存在
【裁判全文】
臺灣高等法院臺中分院民事判決        97年度上更(一)字第41號
上  訴  人  甲○○
訴訟代理人  謝錫深律師
上  訴  人  乙○○
            丑○○○
            癸○○
            丁○○
            庚○○
            辛○○
            寅○○
視同上訴人  卯○○
上列八人共同
訴訟代理人  戊○○    住台中市○○區○○路298巷4號
視同上訴人  壬○○    住台中市○○區○○路359號
            丙○○    住台北縣新店市○○路○段205巷11號4
                        樓
            己○○（民國80年1月14日生）
上列一人
法定代理人  子○○    住台北縣新店市○○路○段205巷11號4
                        樓
被上訴人    辰○○    住台中市○○路296之1號
訴訟代理人  楊永吉律師
上列當事人間請求確認通行權存在事件，上訴人對於民國95年11
月24日臺灣臺中地方法院94年度訴字第1368號第一審判決提起上
訴，經最高法院第一次發回更審，本院於民國98年5月12日言詞
辯論終結，判決如下：
    主  文
上訴駁回。
第二審及發回前第三審訴訟費用由上訴人負擔。
    事實及理由
甲、程序方面：
一、本件系爭坐落台中市○○區○○段159-31地號土地原共有人
    黃士法、黃張阿已死亡，其應有部分各6分之1，尚未辦理
    繼承登記，此有土地登記謄本在卷可稽；雖上訴人甲○○、
    乙○○、丑○○○、癸○○、丁○○、庚○○、辛○○、寅
    ○○等8人提起上訴，惟其繼承人尚有卯○○、壬○○、丙
    ○○、己○○等人，此有繼承系統表及戶籍謄本在卷可稽（
    見簡易庭卷第9頁以下、原審卷第147頁、發回前本院卷第
    204頁），其訴訟標的對於共同訴訟之各人必須合一確定，
    依民事訴訟法第56條、民法第828條規定，其上訴效力及於
    未上訴之卯○○、壬○○、丙○○、己○○等人，爰併列為
    上訴人，先予敘明。
二、上訴人壬○○、丙○○、己○○經合法通知，未於言詞辯論
    期日到場，核無民事訴訟法第386條所列各款情形，爰依被
    上訴人聲請，由其一造辯論而為判決。
乙、實體方面：
一、被上訴人起訴主張：被上訴人所有坐落台中市○○區○○段
    159-40地號、159-96地號（下稱系爭159-40、159-96土地）
    ，與兩造共有（共有情形詳如後附表所示）之台中市○○區
    ○○段159-31土地（下稱系爭159-31土地）相鄰，系爭159-
    40、159-96土地四週分別為台中市○○段159、159-237、15
    9-238、159-248、159-280、159-33地號土地所圍繞，係無
    對外通路之袋地，僅能由系爭159-31地號土地如原判決附圖
    C部分對外通行至公路，惟上訴人竟於系爭159-31地號土地
    上設置圍牆、鐵門，致被上訴人無法通行。爰依民法第787
    條袋地通行權規定，求為判決確認通行權及排除侵害。
二、上訴人甲○○等（上訴人壬○○、丙○○、己○○除外）則
    以：被上訴人所有系爭159-40地號土地靠北處鄰159地號有
    既成道路得直通公路，雖有圍牆相隔，但被上訴人應向該地
    之所有人主張鄰地通行權；若被上訴人就系爭159-31地號土
    地主張通行權，則被上訴人就系爭159-31地號土地之應有部
    分為21443/60000，被上訴人主張通行之範圍自不應大於上
    開應有部分，且被上訴人應擇對系爭159-31地號土地損害最
    少之處所及方法而主張通行權，故應以如原判決附圖A面積
    計33平方公尺土地有通行權存在，且被上訴人應支付通行之
    償金等語置辯。上訴人丁○○、癸○○則辯稱，被上訴人如
    主張通行權，亦應支付上訴人補償費用等語
三、本件被上訴人於原審起訴聲明：求為判決：(一)確認被上訴人
    就系爭152-31地號土地內如原判決附圖所示Ｃ部分，面積計
    169平方公尺土地有通行權存在；(二)上訴人應將如原判決附
    圖C部分土地上之鐵門（即附圖cd位置）及圍牆（即附圖ij
    位置）拆除，並應容忍被上訴人在前項有通行權之土地通行
    ，不得設置地上物或為任何妨害被上訴人通行之行為。原審
    經審酌兩造提出之攻擊防禦方法後，判決：(一)確認被上訴人
    對於與上訴人共有坐落台中市○○區○○段159之31地號土
    地如台中市中正地政事務所於95年10月2日複丈成果圖（原
    判決附圖）所示C部分土地面積零點零壹陸玖公頃土地有通
    行權；(二)上訴人甲○○應將如原判決附圖所示cd連線內之地
    上物即鐵門及附圖ij連線之地上物即水泥圍牆拆除，上訴人
    並應容忍被上訴人在前項有通行權之土地通行，不得設置地
    上物或為任何妨害被上訴人通行之行為；(三)被上訴人其餘之
    訴駁回；(四)訴訟費用由上訴人負擔。上訴人不服提起上訴，
    於本院聲明：(一)原判決不利於上訴人部分廢棄。(二)上開廢棄
    部分，被上訴人在第一審之訴駁回。(二)第一、二審訴訟費用
    均由被上訴人負擔。被上訴人於本院答辯之聲明為：(一)上訴
    駁回；(二)第一、二審訴訟費用均由上訴人負擔（被上訴人其
    餘敗訴部分，未據聲明不服，已告確定）。
四、本件被上訴人起訴主張：其所有系爭159-40、159-96地號土
    地，與兩造共有之系爭159-31土地相鄰，其共有人姓名、應
    有部分詳如原審判決附表所示，系爭159-40、159-96地號土
    地四週分別為台中市○○段159、159-237、159-238、159-
    248、159-280、159-33地號土地所圍繞，係對外無通路之袋
    地，上訴人甲○○於系爭159-31地號土地如原判決附圖ab上
    設置圍牆、cd上設置鐵門等情，為上訴人甲○○所不爭執，
    且有被上訴人提出之地籍圖謄本一份、土地登記謄本2份及
    照片6幀為證（原審卷第64至67、109、137、233頁），復經
    本院受命法官及原法院承審法官會同台中市中正地政事務所
    測量人員至現場勘測屬實，有本院勘驗筆錄及台中市中正地
    政事務所土地複丈成果圖在卷可稽，被上訴人此部分之主張
    自堪信為真實。
五、按土地因與公路無適宜之聯絡，致不能為通常之使用者，土
    地所有人得通行周圍土地以至公路。有通行權人，應於通行
    必要之範圍內，擇其周圍地損害最少之處所及方法為之，民
    法第787條定有明文。其立法意旨在於調和土地相鄰之關係
    ，以全其土地之利用，故明定周圍地所有人負有容忍通行之
    義務。而是否與公路無適宜之聯絡致不能為通常之使用，應
    依其現在使用之方法判斷之。另是否為通常使用所必要，除
    須斟酌土地之位置、地勢及面積外，尚應考量其用途（最高
    法院85年度台上字第1781號判例、85年度台上字第2057號、
    87年度台上字第2247號判決要旨參照）。
六、被上訴人所有系爭159-40、159-96地號土地既為袋地，依前
    揭說明，該土地即與公路無適宜之聯絡，而被上訴人與上訴
    人共有之系爭159-31地號土地既與之毗鄰，自屬周圍土地。
    又被上訴人所有上開土地，經由系爭159之31地號土地，即
    可通行至台中市○○路298巷；此據原審及本院先後履勘現
    場屬實，制有勘驗筆錄及現場照片附卷可稽（見原審卷第
    106、107、109頁，發回後本院卷第72至77頁、81頁）。參
    以上訴人甲○○所有台中市○○路258巷4號房屋，其編制有
    門牌號碼之門口，係面向系爭159之31地號土地；上訴人甲
    ○○雖稱其所有上開房屋係經由後方之門出入（見發回後本
    院卷第76頁現場略圖及第87至91頁照片所示）；然上訴人甲
    ○○於系爭159之31地號土地所設置之鐵門上立有「台中市
    北屯區○○路258巷4號」門牌，並設有信箱；且其於住處旁
    所搭建而出租他人使用之鐵架造房屋，亦面向系爭159之31
    地號土地；須經由系爭159之31地號土地出入等情，此據本
    院勘驗現場屬實，並有照片附卷可參（見發回前本院卷第
    116、117，發回後本院卷第78、80、81、83頁）。足認，上
    訴人甲○○或其承租人，平日即有通行使用系爭159之31地
    號土地；且無論被上訴人或上訴人，均以經由系爭159之31
    地號土地，通行至台中市○○路298巷，最為便利；自屬與
    公路聯絡之通常使用方法，上訴人即負有容忍被上訴人通行
    之義務。則被上訴人主張通行原審判決附圖Ｃ部分3.7M寬之
    道路可通行至台中市○○路298巷，為與公路聯絡之通常使
    用方法，堪認有據。
七、上訴人甲○○雖抗辯：上訴人已著手計畫於159之31地號土
    地開發興建四間房屋，被上訴人如主張通行原審判決附圖C
    部分3. 7公尺寬道路，將導致上訴人無法建築臨北屯路298
    巷店面，上訴人所受損害不貲云云；並提出之建築平面圖、
    土地登記謄本等件在卷可按（見發回前本院卷第216至219頁
    、232頁，發回後本院卷第127頁）。惟查，被上訴人亦為
    159之31地號土地之共有人之一，上訴人提出之建築平面圖
    ，僅為簡單之略圖，並無包括被上訴人在內之159之31地號
    土地全體共有人同意興建之證明資料，顯非申請建造執照之
    正式建築設計圖；且自被上訴人於94年4月26日提起本件訴
    訟迄今，已達4年，並未見上訴人就系爭159之31地號土地，
    有何進一步之規劃，自難逕以上訴人自行委託建築師繪製之
    建築略圖，認上訴人已著手於159之31地號土地開發計劃；
    而謂被上訴人通行系爭159之31地號土地，將造成上訴人受
    重大損害。是上訴人此部分之抗辯，自不足採。
八、上訴人甲○○等雖抗辯：被上訴人所有系爭土地北邊與狄斯
    奈社區相接，建設該社區之大毅建設股份有限公司（下稱大
    毅公司）於民國九十三年六月間在交界處築有一道圍牆阻隔
    ，而在圍牆設置前，被上訴人所有系爭土地得自北邊經由社
    區之一條寬約六公尺道路西行至社區內寬約十公尺道路，或
    自西側西行經由兩造共有之一五九之三九地號土地內如原審
    判決附圖所示Ａ部分（寬約一．二公尺）面積三三平方公尺
    土地，再經狄斯奈社區內另條寬約六公尺道路，至北屯路二
    九八巷道路。倘拆除圍牆臨時之磚塊圍堵，被上訴人自狄斯
    奈社區○○○○○道路對外通行易如反掌，自應選擇狄斯奈
    社區○○○○道路通行始為正辦等語。惟查：
（一）系爭159之31地號土地與被上訴人所有系爭土地，均北鄰
      狄斯奈社區，該社區為封閉式社區，四週均築有圍牆區隔
      。上訴人抗辯被上訴人可經由所有159之40地號土地北邊
      （即159之238地號與159之248地號土地間）之狄斯奈社區
      圍牆大門出入該社區，再經由該社區○道路通行至北屯路
      二九八巷道路云云。惟上訴人所稱狄斯奈社區之「圍牆大
      門」，實為外觀似大門之景觀牆，於狄斯奈社區○○巷道
      底均有設置，該外觀似大門之圍牆，其設置應係基於美化
      景觀，而非供出入通行之用等情；業據本院勘驗現場屬實
      ，制有勘驗筆錄（見發回後本院卷第74頁）、現場略圖（
      見發回後本院卷第76、77頁）及現場照片附卷可證（見發
      回後本院卷第85、93、94頁）。復經證人即狄斯奈社區管
      理委員會財務委員胡威廉於本院履勘現場時證稱：「本社
      區是封閉式的社區，四周均有蓋有圍牆，以維護社區的安
      全，上訴人所說圍牆中之大門，事實上為景觀牆，並非預
      供通行之大門，此由本社區○巷道底端與圍牆銜接處，均
      作此景觀牆可知。所以，我們不同意從社區的土地來進出
      ，否則我們社區的安全誰來維護」（見發回後本院卷第73
      頁反面），並有狄斯奈社區景觀設計圖附於發回前最高法
      院97年度台上字第1732號卷第34、35頁可稽。足見上訴人
      抗辯被上訴人所有系爭土地與狄斯奈社區間，雖有圍牆阻
      隔，但該社區因恐被上訴人主張袋地通行，必須拆除圍牆
      造成損害，已特為預留圍牆大門一座云云，與事實不符，
      諉無足採。至狄斯奈社區管理委員會於96年9月5日函被上
      訴人稱「……倘若是和當初建商間所有協議，在社區產權
      合法移轉至社區所有人後已屬無效，若辰○○先生（指上
      訴人）有任何異議，請發函至大毅建設公司請求說明。」
      等語（見發回前本院卷第231頁）係計對被上訴人所詢問
      上訴人指摘被上訴人當初與大毅公司一起規劃興建住宅，
      因被上訴人延宕，該社區○○○○道並築圍牆是否屬實之
      問題（見發回前本院卷第229頁）為答覆，並非如上訴人
      等所稱被上訴人曾與大毅公司共同規劃興建住宅及預留通
      道之表示。再參諸被上訴人提出其所有系爭土地於93年6
      月24日整地之照片（見發回前本院卷第88頁），當時狄斯
      奈社區內房屋已接近完工，而依該社區所屬建物登記簿謄
      本記載（見發回前本院卷第83至86頁），房屋係於同年8
      月2日完成；則被上訴人否認曾與大毅公司共同規劃興建
      住宅，堪予採信。故上訴人抗辯被上訴人所有系爭土地可
      經狄斯奈社區圍牆大門出入該社區，再經由該社區○道路
      通行至北屯路，為損害較小之通行方法，顯不可採。
（二）上訴人甲○○等雖又抗辯：被上訴人亦可自西側西行經由
      兩造共有之159之39地號土地內如原審判決附圖所示Ａ部
      分（寬約一．二公尺）面積三三平方公尺土地，再經狄斯
      奈社區內另條寬約六公尺道路，至北屯路二九八巷道路云
      云。按通行之土地是否為通常使用所必要，尚應考量符合
      生活起居基本之需求，而非僅與公路聯絡即可。是以，為
      充分發揮前開被上訴人所有系爭袋地之經濟效用，並促物
      盡其用之社會整體利益，自應以被上訴人行走路徑，有使
      用車輛寬度之道路為宜。又一般車輛機具寬度至少2.1公
      尺，多數為2.5公尺，為通行安全計，路寬至少應有2公尺
      半至3公尺，方達通常使用通行之必要。查原審判決附圖A
      部分，於94年12月20日原審會同兩造與台中中正地政事務
      所測量人員勘驗現場，迄至發回後本院於98年1月19日履
      勘現場時，該部分土地上為上訴人甲○○所種植之花木、
      盆栽（見原審卷94年12月20日之勘驗筆錄，發回後本院卷
      第78頁照片所示）。上訴人甲○○於原審雖表示願就該部
      分同意讓被上訴人通行，惟該部分之寬度僅1.2M，顯屬過
      窄，自無法達一般通行使用之目的；而被上訴人主張通行
      之3. 7公尺道路為一既成之柏油道路，且除上訴人甲○○
      所設置之鐵門及圍牆外，均為空地，本即供通行之用，被
      上訴人之主張自為適宜，應屬可採。
九、末按「土地因與公路無適宜之聯絡，致不能為通常之使用者
    ，土地所有人得通行周圍地以至公路，民法第787條第1項前
    段定有明文，其目的乃使土地與公路有適宜之聯絡，而得為
    通常之使用，故妨阻土地與公路適宜之聯絡，致不能為通常
    之使用者，土地所有人得請求除去之，所妨阻者，不限於周
    圍地上，即在公路上亦然，始能貫徹該條規定之目的。」最
    高法院88年度台上字第2864號判決要旨參照。如前所述，被
    上訴人所有系爭159-40、159-96地號土地屬袋地，其依系爭
    原審判決附圖Ｃ部分3.7公尺寬柏油既成道路通行到台中市
    ○○路298巷，為對周圍地損害最少之通行處所及方法，上
    訴人自應負有容忍通行之義務；惟上訴人甲○○竟在其上設
    置鐵門及圍牆，有照片及附丈成果圖附卷可稽，且為上訴人
    甲○○自承屬實，即有妨阻被上訴人上開土地與公路適宜之
    聯絡，致不能為通常使用之情形，依前開說明，被上訴人自
    得請求上訴人甲○○除去前開鐵門及圍牆，始能貫徹民法第
    787條規定之目的，是被上訴人此部分之請求，為有理由，
    應予准許。
十、又有通行權者，對於通行地因此所受之損害，雖應支付償金
    ，惟「償金」係指補償土地所有權人不能使用土地之損害。
    必於有通行權者，行使其通行權後，始有是項損害發生，與
    通行權無對價關係，被通行之土地所有人如未於通行權之訴
    提起反訴請求，亦非不得於通行權訴訟確定後另行訴求給付
    （最高法院76年台上字第2646、86年台上字第3265號判決意
    旨可參）。本件上訴人甲○○、丁○○、癸○○雖辯稱，被
    上訴人如主張通行權，亦應支付上訴人補償費用云云，惟上
    訴人甲○○、丁○○及癸○○就償金部分並未於本件訴訟中
    提起反訴請求，揆諸前開說明，通行權與償金之支付並無對
    價關係，二者自無同時履行抗辯之關係，上訴人辯稱被上訴
    人須支付償金云云，自應另以訴訟方式主張，故上訴人之辯
    稱自不可採。
十一、綜上所述，被上訴人主張其所有系爭土地為袋地，經由系
      爭159之31地號土地，通行台中市○○路298巷，為損害最
      小及最適宜之通行方法，堪予採信；上訴人甲○○等所辯
      ，為無可採。從而，被上訴人依民法第787條規定，請求
      確認被上訴人對於與上訴人共有之台中市○○區○○段15
      9之31地號土地如原審判決附圖所示C部分土地面積0.0169
      公頃土地，有通行權。上訴人甲○○應將如原審判決附圖
      所示cd連線內之地上物即鐵門及附圖ij連線之地上物即水
      泥圍牆拆除，上訴人並應容忍被上訴人在前項有通行權之
      土地通行，不得設置地上物或為任何妨害被上訴人通行之
      行為，為有理由，應予准許。原審為如上之判決，於法並
      無不合。上訴意旨指摘原判決不當，求予廢棄改判，為無
      理由，應予駁回其上訴。
十二、本件事證已臻明確，兩造其餘陳述與舉證，經審酌後，認
      於判決結果不生影響，無予論述之必要，附此敘明。
十三、據上論結，本件上訴為無理由，依民事訴訟法第463條、
      第385條第1項前段、第449條第1項、第78條、第85條第1
      項前段，判決如主文。
中    華    民    國    98    年    5     月    26    日
                  民事第二庭    審判長法  官  邱森樟
                                      法  官  蔡秉宸
                                      法  官  翁芳靜
以上正本係照原本作成。
如對本判決上訴，須於收受判決送達後20日內向本院提出上訴書
狀，其未表明上訴理由者，應於提出上訴後20日內向本院提出上
訴理由書（須按他造人數附具繕本）。
上訴時應提出委任律師為訴訟代理人之委任狀。具有民事訴訟法
第466條之1第1項但書或第2項之情形為訴訟代理人者，另應附具
律師及格證書及釋明委任人與受任人有該條項所定關係之釋明文
書影本。
                                      書記官  陳桂芬
中    華    民    國    98    年    5     月    26    日
                                                      Ｍ


司法院資訊處製作；財團法人民間司法改革基金會備份。
